ACORDAO-COMPLETO-2522506

ACÓRDÃO 3165/2021 ATA 49/2021 - PLENÁRIO

VISTOS, relatados e discutidos estes autos que cuidam de Representação oferecida pelo Subprocurador-Geral do MP/TCU, Dr. Lucas Rocha Furtado, em face de contrato de cessão de uso de espaço para sala no Aeroporto Internacional de Brasília, para o atendimento exclusivo de autoridades do Superior Tribunal de Justiça (STJ) .
ACORDAM os Ministros do Tribunal de Contas da União, reunidos em Sessão Plenária, diante das razões expostas pelo Relator, em:
9.1. com fundamento nos arts. 81, I, da Lei 8.443/1992, 237, VII do RITCU e 103, §1º, da Resolução-TCU 259/2014, conhecer da presente representação para, no mérito, considerá-la improcedente;
9.2. enviar cópia deste Acórdão ao Superior Tribunal de Justiça (STJ) e ao Conselho Nacional de Justiça (CNJ) , informando que a presente deliberação, acompanhada do Relatório e do Voto que a fundamenta, está disponível para a consulta no endereço www.tcu.gov.br/acordaos, além de esclarecer que, caso requerido, o TCU poderá fornecer sem custos as correspondentes cópias, de forma impressa;
9.3. arquivar os presentes autos, nos termos do art. 237, parágrafo único, c/c o art. 250, inciso I, do Regimento Interno/TCU.

Representação em razão de contrato de cessão de uso de espaço em sala de recepção da área restrita localizada no segundo pavimento do Aeroporto Internacional de Brasília (AIB) para o atendimento exclusivo de autoridades do Superior Tribunal de Justiça (STJ).

Superior Tribunal de Justiça (STJ).

3. Interessados/Responsáveis:
3.1. Interessados: Conselho Nacional de Justiça (CNJ).

13.1. Ministros presentes: Bruno Dantas (na Presidência), Walton Alencar Rodrigues, Benjamin Zymler, Augusto Nardes, Aroldo Cedraz, Raimundo Carreiro (Relator) e Vital do Rêgo.
13.2. Ministro-Substituto convocado: Marcos Bemquerer Costa.
13.3. Ministro-Substituto presente: André Luís de Carvalho.

RAIMUNDO CARREIRO

Transcrevo a seguir, nos termos do art. 1º, § 3º, inciso I, da Lei nº 8.443/92, a instrução lavrada no âmbito da Secretaria de Controle Externo da Administração do Estado (peça 62) , cujas conclusões contaram com a anuência do corpo diretivo daquela unidade técnica (peças 63 e 64) .
"INTRODUÇÃO
Cuidam os autos de representação em razão de contrato de cessão de uso de espaço em sala de recepção da área restrita localizada no segundo pavimento do Aeroporto Internacional de Brasília (AIB) , para o atendimento exclusivo de autoridades do Superior Tribunal de Justiça (STJ) , contrato atualmente em vigor Contrato-STJ 4/2019, vigente de 31/12/2019 a 30/12/2024, com valor mensal de R$ 23.241,06 e estimativa anual de de R$ 219.073,77 (peça 46, p. 358) , onde o representante do MP/TCU requer que se avalie possível ausência de motivação e de previsão legal para a realização dessas despesas.
HISTÓRICO 
O MPTCU apresentou representação contra o Contrato-STJ 4/2019 (peça 46, p. 353-374) . Requereu que se avalie possível ausência de motivação e de previsão legal para a realização da despesa objeto do supracitado contrato, qual seja: cessão de uso de espaço em sala de recepção da área restrita localizada no segundo pavimento do Aeroporto Internacional de Brasília (AIB) , para o atendimento exclusivo de autoridades do Superior Tribunal de Justiça (STJ) .
Realizaram-se diligências com o intuito de coletar documentos para a instrução (peça 16, peça 40) .
Em despacho de peça 56 o Relator, Raimundo Carreiro, decidiu:
	a) franquear ao Conselho Nacional de Justiça o ingresso nos presentes autos, como parte interessada, em conformidade com o disposto no art. 103-B, § 4º, da Constituição Federal, fixando-lhe o prazo de 15 (quinze) dias, a contar da ciência, para que, se assim desejar, apresente sua manifestação, bem como os documentos e informações que julgar pertinentes, acerca dos fatos noticiados nesta representação, inclusive quanto às análises preliminares da unidade técnica nos termos da instrução em anexo (peças 53, 54, 55) , especialmente quanto à legitimidade da utilização, em caráter oneroso, de espaços em terminais aeroportuários para uso privativo de ministros do Poder Judiciário, respectivos familiares e autoridades convidadas;
	b) determinar à SecexAdministração que, após a análise dos eventuais elementos ofertados pelo CNJ, submeta os autos a este Relator com proposta de mérito.
Em resposta ao supracitado despacho, o ministro presidente do CNJ informou que aquele Conselho não dispõe de ato normativo regulamentando a matéria em questão.
Satisfeitas as medidas preliminares, em cumprimento à determinação do ministro relator contida à letra "b" supra, passa-se à instrução de mérito.
EXAME DE ADMISSIBILIDADE
Conforme já se manifestou esta subunidade (peça 14) e a unidade técnica (peça 15) , acompanhando a proposta constante à peça 13, a presente representação deve ser conhecida, satisfeitos os requisitos de admissibilidade previstos nos arts. 81, I, da Lei 8.443/1992, 237, VII, do RITCU e 103, § 1º da Resolução-TCU 259/2014.
EXAME TÉCNICO
O escopo da presente representação está jungido à avaliação de possível ausência de motivação e de previsão legal para a realização da contratação de cessão de uso de espaço em sala de recepção da área restrita localizada no segundo pavimento do Aeroporto Internacional de Brasília (AIB) , para o atendimento exclusivo de autoridades do Superior Tribunal de Justiça (STJ) 
	Análise:
A cessão de uso, no âmbito do Direito Administrativo, é o contrato administrativo utilizado para destinar imóvel de propriedade da União de forma privativa, quando há a necessidade de manter o domínio do bem, e a atividade a ser desenvolvida for de interesse público ou social, ou de aproveitamento econômico de interesse nacional. A cessão de uso não transfere direito real ao cessionário e poderá ser nos regimes gratuito, oneroso, ou em condições especiais (art. 2º, inciso I da IN 87/2020 da Secretaria de Coordenação e Governança do Patrimônio da União) .
Da leitura do dispositivo acima percebe-se que foi normatizada a situação na qual o cedente é o órgão público federal e o cessionário, um particular.
Ainda não há uma regulamentação específica para a situação inversa, ou seja, para a situação constante no contrato sob análise.
Isso por si só não quer dizer que não seja possível realizar contratos dessa natureza, pois, muitas vezes, como é o caso, na Administração Pública (AP) , exige-se que o gestor supra lacunas legais utilizando-se de analogias à "locação", a exemplo da locação sob medida, também conhecida como operação built to suit., ainda que na AP o gestor só possa fazer o que está previsto em lei.
Mesmo sem uma regulamentação específica, alguns gestores públicos passaram a adotar essa forma de "locação", acordando com o particular, antes mesmo da construção do imóvel, as condições exigidas para que fosse formalizada a futura contratação.
Recentemente este Tribunal, por meio do Acórdão 1301/2013-TCU-Plenário, relator André de Carvalho, respondendo consulta formulada pelo Conselho Superior da Justiça do Trabalho (CSJT) , firmou o entendimento de que é admitida excepcionalmente a contratação direta de locação sob medida (operação built to suit) , por meio de licitação dispensável fundada no art. 24, inciso X, da Lei 8.666/1993, desde que, além da observância das demais disposições legais aplicáveis ao caso, o terreno onde será construído o imóvel seja de propriedade do particular que será o futuro locador.
Informou ainda ao CSJT que, adicionalmente, a administração pública deverá demonstrar claramente que as necessidades de instalação e de localização condicionam a escolha de determinado imóvel e que o preço da locação se mostra compatível com o valor de mercado, segundo avaliação prévia, bem assim que a junção do serviço de locação com a eventual execução indireta de obra apresenta economia de escala e que, por isso, tal locação sob encomenda não ofende o princípio do parcelamento do objeto, previsto no art. 23, § 1º, e no art. 15, IV, da Lei n 8.666/1993, sem prejuízo de se destacar que tudo isso deve estar devidamente justificado nos autos do processo de licitação, por meio de estudos técnicos, pareceres e documentos comprobatórios, em respeito ao art. 50, IV, da Lei nº 9.784, de 1999, cabendo à administração pública fazer prova da legalidade dos atos e da regularidade da despesa pública perante os órgãos de controle financeiro.
Conforme mencionado na instrução anterior, outros órgãos também vêm utilizando o contrato de cessão de uso de espaço em sala de recepção da área restrita localizada no Aeroporto Internacional de Brasília (AIB) , para dar segurança a magistrados e parlamentares, peça 53, p. 3, item 21.
Vale destacar que, assim como o Acórdão 1301/2013-TCU-Plenário, relator André de Carvalho, exigiu que a administração pública, no caso de contratação de operação built to suit, deve sempre demonstrar que as necessidades de "locação" condicionam a escolha de determinado imóvel e que o preço seja compatível com o de mercado, o aqui sob apreço também.
Entra-se aqui na seara da motivação e da economicidade do ato de contratar.
Indicar os pressupostos de fato e de direito que determinaram a contratação é dever imposto a todos os gestores públicos. Assim, a validade da atuação administrativa depende da apresentação formal dos fundamentos fáticos e jurídicos justificadores da decisão adotada, assim como da correlação lógica entre esses motivos e a conduta deles decorrentes, demonstrando que há interesse público.
O art. 50, § 1º da Lei 9.784/1999 predica que a motivação deve ser explícita, clara e congruente, podendo consistir em declaração de concordância com fundamentos de anteriores pareceres, informações, decisões ou propostas, que, neste caso, serão parte integrante do ato.
Compulsando os autos, verifica-se que antes da contratação foi elaborado projeto básico/termo de referência contendo o objeto, justificativa, obrigações da contatada/cedente, obrigações do contratante/cessionário, estimativa de custos e justificativa do preço, conforme peça 47, p. 6-13, o que atende ao Princípio da Motivação, no âmbito das contratações públicas.
Também há evidências de que a Assessoria Jurídica do STJ analisou a compatibilidade dos preços a serem contratados, destacando que a negociação do preço pode ser feita de forma conjunta com o STF, que tem contrato no mesmo aeroporto para as mesmas finalidades (peça 47, p. 167) , e que o Ministro Presidente do STJ, em uma oportunidade, entrou em contato a Infraero (quem administrava o aeroporto à época) , para negociar preços, o que demonstra o interesse do gestor em conseguir um melhor valor para o ajuste (peça 47, p. 173) .
Quando da repactuação, também há evidências de que houve novo projeto básico, análise da compatibilidade dos preços com os praticados pela Inframerica com os contratos de mesma natureza firmados com STF, Ministério das Relações Exteriores, Câmara dos Deputados e Senado Federal e parecer jurídico (peça 48, p. 300-307, p. 386-392, p. 402-404) .
Vale chamar a atenção para o fato de que a despesa aqui em questão não diz respeito a benefícios, assistências, diárias, passagens etc, que exigem previsão legal pretérita, na Lei Orgânica da Magistratura Nacional ou em legislação específica, mas a despesa relacionada à segurança dos ministros do STJ, que requer a "locação de espaço", em um aeroporto, para dar segurança aos ministros.
Aqui, trata-se de medida preventiva relevante para a preservação da segurança dos ministros do STJ.
A UJ informa que a segurança dos magistrados no Brasil é motivo de constante preocupação. Recentemente, o Conselho Nacional de Justiça - CNJ, através da Resolução-CNJ 344/2020, reconheceu que a segurança institucional é a primeira condição para garantir a independência dos órgãos judiciários, na forma dos arts. 10 da Declaração Universal dos Direitos Humanos; 14, I, do Pacto Internacional dos Direitos Civis e Políticos; 2° e 9° do Código Ibero-Americano de Ética Judicial, e 1° do Código de Ética da Magistratura.
Acrescenta que o espaço contratado não se trata de uma "Sala VIP", guarnecida com artefatos de luxo, serviço de bufet montado com refeições e bebidas diversificadas, revistas e jornais nacionais e internacionais disponíveis para leitura, etc., como costuma acontecer nesse tipo de sala (fotos da sala de apoio: peça 46, p. 972-980) . A sala utilizada pelo STJ no AIB pode ser considerada, mais apropriadamente, como uma sala de trânsito, destinada a dar o necessário apoio aos ministros, demais autoridades do STJ e convidados quando em procedimento de viagens aéreas de representação institucional, objetivando propiciar um local seguro, que mantenha a integridade física das pessoas mencionadas, afastando qualquer tipo de ameaça, constrangimento, agressão verbal, física (peça 44, p. 3) .
Seguiu afirmando que a referida sala possui dois computadores, utilizados pelas recepcionistas e pelos ministros, um terminal de consulta de voos em tela, uma cafeteira, um frigobar, um bebedouro de água, uma televisão e um conjunto de sofá, distribuídos numa área de 44 metros quadrados (peça 44, p. 3) .
Em foro de Ação Popular movida contra o Presidente do STF, no Processo 1069145-48.2020.4.01.3400, da 5ª Vara Federal Cível da SJDF, o Juiz Federal Cristiano Miranda de Santana, em 24/6/2021, registrou que, sob o prisma procedimental da contratação do mesmo objeto do contrato aqui sob análise, inexiste qualquer ilicitude (peça 61, p. 14) .
Acrescentou que também não há ilicitude quanto ao objeto contratado:
Ilicitude também não há quanto ao objeto contratado: 'cessão do espaço situado no Módulo Operacional Provisório - MOP, próximo ao Terminal de Passageiros 2, com área total de 50 m2 (cinquenta metros quadrados) , destinada à prestação de serviços de embarque e desembarque com veículo de acesso remoto à aeronave para as autoridades do Supremo Tribunal Federal com veículos e funcionários do STF' (item 2.1) . A contratação é uma medida preventiva relevante para a preservação da segurança dos ministros do Supremo Tribunal Federal, pois a conjuntura demonstra essa necessidade, decorrente de situações concretas colhidas do meio social nos últimos anos, como demonstram os fatos envolvendo situações delicadas vivenciadas por integrantes da referida Corte.
O supracitado magistrado que prolatou a sentença acrescentou que ainda que várias medidas de segurança tenham sido implementadas para o transporte aéreo, fato é que tais medidas ainda não foram suficientes para inibir a prática de infrações no âmbito interno dos aeroportos, como demonstram as falhas constatadas e relacionadas à peça 61, p. 16.
Acrescentou que também não se queira, em decorrência de tal contratação, apontar uma quebra ao princípio da igualdade, pois nem todos os cidadãos possuem a mesma visibilidade social que possuem os ministros do STF, obrigados, em razão do múnus que exercem, a decidir questões delicadas e relevantes de interesse nacional, atraindo a simpatia e antipatia de diversos grupos da sociedade. É imprescindível que o Estado forneça a seus agentes públicos a segurança necessária para que possam se locomover sem riscos ou outros constrangimentos decorrentes do exercício da função pública que desempenham. Não é por outra razão que a Resolução-CNJ 291/2019 do Conselho Nacional de Justiça também estabelece que a Política Nacional de Segurança do Poder Judiciário rege-se pelo princípio da atuação preventiva e proativa, buscando a antecipação e a neutralização de ameaças e atos de violência. Essa atuação deve ocorrer em qualquer espaço para que a segurança seja efetiva.
Finalizou matizando que a interpretação que deseje restringir essa atuação ao espaço interno da Corte é desarrazoada, pois tornaria inócua a referida previsão normativa.
Mesmo que se avente que as justificativas constantes no projeto básico (PB) elaborado pelo STJ estão suscintas, a lição do magistrado utilizada em suas razões de decidir incorpora-se àquele PB de forma a ampliar sua interpretação.
Destaque-se que a despesa corre na classificação funcional programática da atividade finalística do órgão: Função: Judiciária, Subfunção: Ação Judiciária, Programa: Prestação Jurisdicional no STJ, conforme item 7.4 do Contrato-STJ 4/2019 (peça 46, p. 358 e peça 47, p. 206) , o que vincula a despesa com a atividade fim do órgão.
Há que se destacar, ainda, que, em instruções anteriores, antes de ouvir os últimos argumentos da UJ, aventou-se a existência de cláusulas que poderiam não ser aplicável à natureza jurídica pública do signatário, STJ. 
Importante mencionar que a Assessoria Jurídica do STJ vem acompanhando todas as cláusulas do contrato ao emitir seus pareceres jurídicos, a exemplo do excerto abaixo (peça 48, p. 404) :
	a) com relação à Cláusula de Penalidade, entende-se que a matéria relativa ao cabimento ou não de aplicação de multa pelas concessionárias de serviços públicos, relativamente ao pagamento, com atraso, por parte dos órgãos públicos, é matéria complexa que deve ser avaliada em cada situação concreta. Na situação descrita nos autos, ao que parece, o STJ equipara-se a qualquer outro usuário de espaço do aeroporto, despindo-se, nesse caso, das prerrogativas que possui, conforme dispõe o inciso II do § 3º da Lei 8.666/1993;
	b) ademais, conforme dispõe o art. 54 da Lei 8.666/1993, aplica-se aos contratos administrativos, supletivamente, os princípios da teoria geral dos contratos e as disposições de direito privado. Assim, o art. 395 do Código Civil estabelece que o devedor responde pelos prejuízos a que sua mora der causa, mais juros, atualização dos valores monetários segundo índices oficiais regularmente estabelecidos, e honorários de advogado.
Por fim, esse assunto (cláusulas de penalidade) apresenta baixo risco e materialidade, tendo em vista que a UJ informou que nunca o STJ foi acionado, pela Infraero ou pela Inframérica, por violação das cláusulas contratuais que autorizavam a aplicação de multas/penalidades; cobrança de juros moratórios etc (peça 44, p. 4) .
Outros exemplos de controle sobre as supracitadas cláusulas: peça 49, p. 282-286, p. 289-293; peça 46, p. 104-133, 469-475.
Outro questionamento, mencionado em instrução anterior que estava pendente de esclarecimento (peça 38, p. 4, item 16) , diz respeito aos motivos pelos quais o contrato permite acesso à sala de recepção da área restrita localizada no segundo pavimento do Aeroporto Internacional de Brasília (AIB) de familiares dos ministros.
O Diretor-Geral da UJ esclareceu que os serviços prestados são restritos a ministros, às esposas e aos filhos menores (peça 44, p. 4) .
A Resolução-CNJ 291/2019, que regulamenta a Política e o Sistema Nacional de Segurança do Poder Judiciário (PNSPJ) , estabelece que a PNSPJ:
	a) é orgânica e abrange a segurança institucional, pessoal dos magistrados e dos respectivos familiares em situação de risco (art. 1º, § 1º da Resolução-CNJ 291/2019) ;
	b) rege-se pelo princípio da autuação preventiva e proativa, buscando a antecipação e a neutralização de ameaças e atos de violência (art. 3º, inciso III da Resolução-CNJ 291/2019) .
Assim, restam esclarecidos os fundamentos que dão respaldo à extensão da segurança, aqui em análise, aos familiares dos ministros.
Também ficou pendente de esclarecimento o motivo pelo qual contrataram-se seis vagas para estacionamento de veículos (peça 38, p. 2) .
Ao consultar o Anexo I ao Contrato-STJ 4/2019 (peça 31, p. 16) , constata-se que foram contratados cartões de acesso ao estacionamento, ao custo unitário de R$ 260,00, o que permite o acesso do carro ao estacionamento localizado no terminal de cargas (vagas localizadas ao lado da guarita, próxima ao estacionamento "privativo 3") , sendo permitido o acesso ao estacionamento "privativo 2", desde que comunicado previamente à área de segurança do aeroporto.
Como é possível observar, não se trata de vaga de estacionamento comum, mas de local diretamente relacionado à estratégia de segurança a que se refere o PNSPJ (Resolução-CNJ 291/2019) , mencionado no item 42 da presente instrução.
Diante do exposto, conclui-se que não há nos autos indícios para considerar a contratação como ilegal nem desprovida de motivação.
CONCLUSÃO
Considerando a análise constante no item 7 da presente instrução, a presente representação deve ser conhecida, satisfeitos os requisitos de admissibilidade previstos nos arts. 81, I, da Lei 8.443/1992, 237, VII, do RITCU e 103, § 1º da Resolução-TCU 259/2014.
Considerando as análises constantes nos itens 8 a 47 da presente instrução, conclui-se que não há nos autos indícios para considerar a contratação como ilegal nem desprovida de motivação.
Além disso, diante dos fatos apurados, concluiu-se pela improcedência da presente representação, razão pela qual se proporá o seu arquivamento.
PROPOSTA DE ENCAMINHAMENTO
73.	Ante todo o exposto, submetem-se os autos à consideração superior, propondo:
	a) conhecer da presente representação, satisfeitos os requisitos de admissibilidade previstos nos arts. 81, I, da Lei 8.443/1992, 237, VII do RITCU e 103, §1º, da Resolução-TCU 259/2014, para, no mérito, considerá-la improcedente;
	c) comunicar ao STJ e ao representante a decisão que vier a ser adotada nestes autos;
	d) arquivar os presentes autos, nos termos do art. 237, parágrafo único, c/c o art. 250, inciso I, do Regimento Interno/TCU."
	É o Relatório.

não há

Não atuou.

REPRESENTAÇÃO. CONTRATO PARA CESSÃO DE USO DE ESPAÇO DE RECEPÇÃO DE ÁREA RESTRITA LOCALIZADA NO AEROPORTO INTERNACIONAL DE BRASÍLIA PARA O ATENDIMENTO EXCLUSIVO DE AUTORIDADES DO SUPERIOR TRIBUNAL DE JUSTIÇA (STJ). IMPROCEDÊNCIA. CIÊNCIA AOS INTERESSADOS.

REPRESENTAÇÃO (REPR)

Secretaria de Controle Externo da Administração do Estado (SecexAdmin).

Em análise, Representação oferecida pelo Subprocurador-Geral do MP/TCU, Dr. Lucas Rocha Furtado, em face de contrato de cessão de uso de espaço para sala "VIP" no Aeroporto Internacional de Brasília, para o atendimento exclusivo de autoridades do Superior Tribunal de Justiça (STJ) .
2.	O contrato está em vigor desde 31/12/2019 e vai até 30/12/2024, com valor mensal de R$ 23.241,06 e estimativa anual de R$ 219.073,77 (peça 46, p. 358) . 
3.	O representante do MP/TCU requer que se avalie possível ausência de motivação e de previsão legal para a realização dessas despesas.
4.	Após as necessárias análises a Secretaria de Controle Externo da Administração do Estado propõe (peça 62) :
"73. Ante todo o exposto, submetem-se os autos à consideração superior, propondo:
	a) conhecer da presente representação, satisfeitos os requisitos de admissibilidade previstos nos arts. 81, I, da Lei 8.443/1992, 237, VII do RITCU e 103, §1º, da Resolução-TCU 259/2014, para, no mérito, considerá-la improcedente;
	c) comunicar ao STJ e ao representante a decisão que vier a ser adotada nestes autos;
	d) arquivar os presentes autos, nos termos do art. 237, parágrafo único, c/c o art. 250, inciso I, do Regimento Interno/TCU."
5.	Considero que a instrução lançada pela Secretaria de Controle Externo da Administração do Estado (peça 62) , que contou com a anuência do corpo dirigente daquela unidade técnica (peças 63 e 64) , realizou minuciosa análise e abordou com propriedade a matéria em questão.  Nesse sentido, manifesto minha concordância com a proposta alvitrada nos autos, cujas análises, fundamentos e conclusões adoto como razões de decidir. 
6.	De maneira suscinta, a Resolução-CNJ 291/2019, que regulamenta a Política e o Sistema Nacional de Segurança do Poder Judiciário (PNSPJ) , estabelece que a PNSPJ:
a) é orgânica e abrange a segurança institucional, pessoal dos magistrados e dos respectivos familiares em situação de risco (art. 1º, § 1º da Resolução-CNJ 291/2019) ;
b) rege-se pelo princípio da autuação preventiva e proativa, buscando a antecipação e a neutralização de ameaças e atos de violência (art. 3º, inciso III da Resolução-CNJ 291/2019) .
7.	Dessa forma, não há indícios para considerar a contratação como ilegal nem desprovida de motivação, o que leva a concluir pela improcedência da presente Representação. 
8.	Ante o exposto, acolho a proposta uníssona da unidade técnica e voto por que o Tribunal adote a minuta de acórdão que ora submeto à apreciação deste Colegiado.
TCU, Sala das Sessões, em 15 de dezembro de 2021.
RAIMUNDO CARREIRO 
Relator